臺灣新竹地方法院刑事判決　　　　　　 100年度簡上字第80號
公　訴　人　臺灣新竹地方法院檢察署檢察官
上　訴　人
即　被　告　馮兆鏜
上列上訴人即被告因詐欺案件，不服本院簡易庭中華民國100 年
5 月10日99年度竹簡字第840 號第一審簡易判決（起訴案號：99
年度偵緝字第638 號），提起上訴，本院管轄之第二審合議庭判
決如下：
    主  文
上訴駁回。
馮兆鏜緩刑貳年。
    犯罪事實
一、馮兆鏜依其智識程度，可預見提供自己之郵局或銀行帳戶存
    摺、提款卡及密碼等供人使用，可能因此供他人使用詐術使
    被害人將款項匯入後，再予提領使用；並預見可能因而幫助
    他人從事詐欺之不法犯罪，竟仍基於幫助他人詐欺之未必故
    意，於民國98年8 月19日至同年月29日間某日，將其於98年
    8 月19日渣打國際商業銀行竹東分行（以下簡稱渣打銀行）
    所申請開立之帳號052 —00000000000000號帳戶之提款卡及
    密碼等資料，在不詳地點交付予真實姓名年籍不詳之成年男
    子，而提供不詳詐騙集團作為詐騙不特定人匯款之人頭帳戶
    ，以此行為幫助他人詐欺取財犯行。嗣該詐騙集團之成員即
    基於意圖為自己不法所有之犯意，於98年8 月29日17時30分
    許，以電話與羅傑麟聯絡，向其佯稱：網路付款方式有誤，
    須至提款機解除設定云云，致使羅傑麟陷於錯誤，信以為真
    ，遂遵照該詐騙集團成員指示，至渣打銀行自動櫃員機前，
    於98年8 月29日20時50分許、20時54分許及21時23分許，分
    別匯款轉帳新臺幣（下同）10萬元、8 萬元及2 萬元，共計
    20萬元之款項至馮兆鏜所申辦之上開渣打銀行帳戶內，旋遭
    該詐騙集團人士將詐得之款項提領一空。嗣羅傑麟發覺受騙
    報警處理，始為警循線查悉上情。
二、案經羅傑麟訴由高雄市政府警察局新興分局報告臺灣高雄地
    方法院檢察署呈請臺灣高等法院檢察署令轉臺灣新竹地方法
    院檢察署檢察官偵查起訴。
    理  由
壹、程序部分
一、按判決書應分別記載裁判之主文與理由；有罪之判決書並應
    記載「犯罪事實」，且得與理由合併記載，為93年6月23日
    修正之刑事訴訟法第308條所明定，參諸其立法理由為：刑
    事有罪判決所應記載之事實應係賦予法律評價而經取捨並「
    符合犯罪構成要件」之具體社會事實，爰參考日本刑事訴訟
    法第335條第1項之立法例，將原條文後段所定「並應記載事
    實」修正為「並應記載犯罪事實」，以臻明確。
    次按關於非屬犯罪構成要件之犯罪細節，並不屬於有罪判決
    書必要記載之事項，自亦非判決理由所應敘述之範圍（最高
    法院94年台上字第6338號判決參照）；再按，有罪判決書應
    記載之「犯罪事實」，應係指符合犯罪構成要件之具體社會
    事實，如被告犯罪之時間、地點、手段以及其他該當於犯罪
    構成要件而足資認定既判力範圍之具體社會事實；至於構成
    要件以外之其他適用法律事實，例如：刑罰之加重或減輕事
    由，可無須在「犯罪事實」欄中記載，僅於理由內依刑事訴
    訟法第310 條第4 款記載其理由即足（最高法院94年台非第
    152號判決參照）。
二、證據能力部分：
(一)、本件上訴人即被告（下稱被告）馮兆鏜之供述，被告並未主
    張係以不正方法取得或筆錄記載與實際所述不符合之情形而
    無證據能力，足認被告警詢、偵查中之供述，屬出於自由意
    識之陳述，無何任意性之瑕疵可指，應具有證據能力。
(二)、按被告以外之人於審判外之言詞或書面陳述，除法律有規定
    者外，不得作為證據。被告以外之人於審判外之陳述，雖不
    符刑事訴訟法第159 條之1 至第159 條之4 之規定，而經當
    事人於審判程序同意作為證據，法院審酌該言詞陳述或書面
    陳述作成時之情況，認為適當者，亦得為證據；當事人、代
    理人或辯護人於法院調查證據時，知有第159 條第1 項不得
    為證據之情形，而未於言詞辯論終結前聲明異議者，視為有
    前項之同意，刑事訴訟法第159 條第1 項、第159 條之5 分
    別定有明文。經查本件被告以外之供述證據及卷內以其記載
    為內容之文書證據，雖屬被告以外之人於審判外之言詞陳述
    ，惟被告未於本院言詞辯論終結前就相關證據無證據能力，
    聲明異議，依上開規定，即視為同意於審判程序作為證據，
    復經本院審酌陳述作成時之情況，認為適當，而得作為本件
    之證據。
(三)、本件其餘非供述證據被告並未於本院言詞辯論終結前表示無
    證據能力，復查其取得過程亦無何明顯瑕疵，而認均具證據
    能力。
貳、實體部分
一、認定犯罪構成要件事實所憑之證據及理由：
    訊據被告馮兆鏜固不否認有於98年8 月19日至8 月29日間某
    日，將其所有之前揭渣打銀行帳戶之提款卡及密碼提供予姓
    名年籍不詳之人，惟矢口否認有何幫助詐欺取財之犯行，辯
    稱：我當時是看報紙廣告要應徵司機的工作，對方說要確認
    帳戶可以提款，我才提供前揭帳戶提款卡及密碼給對方，但
    是後來對方就失聯了，我是因為應徵工作被騙走帳戶云云。
    惟查：
１、被害人羅傑麟遭詐欺集團成員以犯罪事實欄一、所示之方法
    詐欺後，分別於98年8 月29日晚上8 時54分許、8 時50分許
    、9 時23分許，分別將8 萬元、10萬元及2 萬元之款項轉入
    被告所有之上開渣打銀行帳戶內等情，業據被害人羅傑麟於
    警詢中指述明確（見高市警新分偵字第0990017667號卷第19
    至20頁），並有被害人匯款至馮兆鏜帳戶之渣打銀行自動櫃
    員機交易明細表3 紙、渣打國際商業銀行股份有限公司竹東
    分行98年10月7 日渣打商銀竹東字第09800180號函暨所附馮
    兆鏜開戶基本資料及資金往來明細表、桃園縣政府警察局中
    壢分局龍興派出所受理刑事案件報案三聯單、內政部警政署
    反詐騙諮詢專線紀錄表、桃園縣政府警察局中壢分局龍興派
    出所受理詐騙帳戶通報警示簡便格式表、渣打國際商業銀行
    竹東分行99年11月17日渣打商銀竹東字第09900158號函暨所
    附馮兆鏜開戶明細等資料在卷可參（見高市警新分偵字第
    0990017667 號 卷第24、31至37頁、41至47頁、本院審易字
    卷第8 至9 頁），此部分事實堪予認定。
    而電話、網路詐騙此一新型社會犯罪型態，詐欺集團為避免
    被害人發現遭受詐騙立即報警，致使其等無法順利提領贓款
    ，通常於詐欺被害人匯款成功後，即會立即前往提領款項，
    而觀諸被告上開渣打銀行帳戶之資金往來明細表所載，被害
    人於98年8 月29日晚上8 時54分許、8 時50分許、9 時23分
    許，分別將8 萬元、10萬元及2 萬元之款項轉入被告所有之
    上開渣打銀行帳戶後，該等金額隨即於同日遭人提領，顯見
    該詐欺取財犯行之分工甚為縝密無間，被告所申辦之上開金
    融帳戶確已遭犯罪集團用以充作詐欺被害人之指定轉帳帳戶
    無訛。
２、被告固以其係應徵司機工作遭騙取帳戶資料等前詞置辯，然
    觀其於歷次偵審程序中，對於騙取金融帳戶資料之過程時，
    均僅略稱：我是看報紙應徵司機，對方說要看帳戶可不可以
    存錢跟提款，就把帳戶資料密碼給對方等語（見99年偵緝字
    第63 8號卷第19頁、本院審易字卷第14至15頁），就如何與
    對方聯繫、聯繫之內容、交付提款卡、密碼等細節均未詳加
    說明，且無法提出任何具體資料以實其說，其空言所辯難認
    可採。按刑法上之故意，分為直接故意（確定故意）與間接
    故意（不確定故意），「行為人對於構成犯罪之事實，明知
    並有意使其發生者」為直接故意；又「行為人對於構成犯罪
    之事實，預見其發生而其發生並不違背其本意者」為間接故
    意，刑法第13條第1 項、第2 項定有明文。又任何人均可辦
    理金融帳戶存摺使用，如無正當理由，實無取得他人存摺、
    提款卡及密碼等物使用之理，而金融帳戶之存摺、提款卡及
    密碼等物亦事關個人財產權益之保障，其專有性甚高，除非
    本人或與本人親密關係者，難認有何理由可自由流通使用該
    存摺、提款卡及密碼，一般人均有妥為保管及防止他人任意
    使用之認識，縱特殊情況偶需交付他人使用，亦必深入瞭解
    用途及合理性，始予提供，且該等專有物品如落入不明人士
    手中，而未加以闡明正常用途，極易被利用為與財產有關之
    犯罪工具，而有犯罪意圖者，非有正當理由，竟徵求他人提
    供帳戶，客觀上可預見其目的，係供為某筆資金之存入後再
    行領出之用，且該筆資金之存入及提領過程係有意隱瞞其流
    程及行為人身分曝光之用意，一般人本於一般認知能力均易
    於瞭解，報章媒體復一再披露詐騙集團為規避查緝，故使用
    他人帳戶以遂行詐欺之不法犯罪態樣，被告為有社會經驗之
    成年人，對此自難諉為不知。且被告任意將渠之帳戶之存摺
    、提款卡及密碼交付予他人，而該人既有使用帳戶之需，竟
    不思自行申辦，反大費周章收集他人帳戶之存摺、提款卡及
    密碼等物使用，顯與一般交易常情相悖，則其用途實屬可疑
    ，參以被告於偵查中亦曾供稱：當時我把帳戶提款卡、密碼
    給別人時，我就覺得這間公司怪怪的，為何司機工作需要提
    供提款卡、密碼，但當時急著找工作，沒想這麼多，交付提
    款卡及密碼的時候我就有懷疑對方可能要用我的帳戶去詐騙
    等語（見前揭偵緝字卷第19頁），足證被告應可預見金融帳
    戶提款卡及密碼提供他人使用有可能幫助他人用以實施詐欺
    行為，竟仍將其帳戶之提款卡及密碼等物，交予真實姓名不
    詳之人，堪認其顯具縱有人以其之金融帳戶實施詐欺犯罪亦
    不違背其本意之幫助詐欺之不確定故意甚明。
３、綜上，被告此部分所辯顯為事後卸責之詞，尚難憑採，其前
    揭幫助詐欺取財犯行事證明確，洵堪認定，應予依法論科。
二、核被告馮兆鏜所為，係犯刑法第339 條第1 項、第30條第1
    項之幫助詐欺取財罪。被告以幫助他人犯罪之不確定故意，
    而參與實施詐欺罪犯罪構成要件以外之行為，為幫助犯，爰
    依刑法第30條第2 項之規定按正犯之刑減輕其刑。
    查原審認被告罪證明確，適用刑事訴訟法第449 條第2 項、
    第454 條第1 項，刑法第339 條第1 項、第30條第1 項前段
    、第2 項、第41條第1 項前段，刑法施行法第1 條之1 第1
    項、第2 項前段規定，並審酌被告任意交付帳戶提款卡及密
    碼等資料予詐騙集團，充作轉向詐欺集團詐騙取財之工具，
    非但徒增被害人尋求救濟之困難，亦使詐騙集團得以順遂詐
    欺取財犯行，且事後未與被害人達成和解及賠償其損害，兼
    衡被告之素行、生活狀況、智識程度、犯罪手段、犯罪後態
    度暨被害人所受損害程度等一切情狀，量處拘役50日，如易
    科罰金，以1000元折算1 日，經核認事用法，並無違誤，量
    刑亦屬妥當，應予維持。被告以原審判決與事實不符且量刑
    過重為理由提起上訴，惟查本件被告犯行已臻明確業已如前
    所述，又量刑之輕重，係屬事實審法院得依職權自由裁量之
    事項，苟以行為人之責任為基礎，並已斟酌刑法第57條各款
    所列情狀，而未逾越法定刑度，不得遽指為違法，原審業經
    衡情酌理，在法定刑範圍內，而為此部分之科刑，其量刑難
    認有何不妥，被告上訴無理由，應予駁回。
三、末查被告前未曾因故意犯罪受有期徒刑以上刑之宣告，有臺
    灣高等法院被告前案紀錄表可稽，此次僅因一時失慮，致罹
    刑章，且被告罹患有情感性精神病，因慢性精神病持有身心
    障礙手冊一節，有行政院國軍退除役官兵輔導委員會竹東榮
    民醫院診斷證明書及中華民國身心障礙手冊影本各1 份附卷
    足參（見本院簡上字卷第8 、9 頁，惟被告於本院審理時，
    尚能理解庭訊過程，並自承精神狀況尚可，目前有在服藥中
    一情，已據被告於審理時供述在卷），於本院審理時供稱：
    伊與父親同住，領有殘障給付每個月4000元，並有打零工但
    不穩定，伊兄長有時會提供生活費用，其弟弟、妹妹也會照
    顧伊與父親等語（見本院簡上字卷第40頁、40頁反面），被
    告之兄長馮兆彥於審理時亦到庭表示：被告與我父親同住，
    我們偶爾會拿錢給他們，我們也知道把帳戶資料交給別人是
    錯的等語（見本院簡上字卷第41頁），則被告既有工作，雖
    不穩定但尚領有殘障給付，且被告之兄弟姊妹均會提供必要
    之協助及照顧，被告之兄長於審理時亦到庭關心被告之情況
    ，則被告既有中度精神障礙，並處於兄弟姊妹會彼此相互關
    心、照顧之環境中，堪信其經此次起訴審判後，當能知所警
    惕，而無再犯之虞，本院因認對其宣告刑，以暫不執行為適
    當，爰依刑法第74條第1 項第1 款併諭知緩刑2 年，以勵自
    新。
據上論斷，應依刑事訴訟法第455 條之1 第1 項、第3 項、第36
8 條，刑法第74條第1 項第1 款，判決如主文。
本案經檢察官黃慧倫到庭執行職務。
中    華    民    國  100     年    8     月    17    日
                  刑事第一庭  審判長法  官  陳健順
                                    法  官  朱美璘
                                    法  官  林哲瑜
以上正本證明與原本無異。
不得上訴。
中    華    民    國   100    年    8     月    17    日
                                    書記官  鍾佩芳
附錄本案論罪科刑法條全文：
刑法第30條
幫助他人實行犯罪行為者，為幫助犯。雖他人不知幫助之情者，
亦同。
幫助犯之處罰，得按正犯之刑減輕之。
刑法第339條
意圖為自己或第三人不法之所有，以詐術使人將本人或第三人之
物交付者，處五年以下有期徒刑、拘役或科或併科一千元以下罰
金。
以前項方法得財產上不法之利益或使第三人得之者，亦同。
前二項之未遂犯罰之。